---
title: "03: Tidyverse"
subtitle: "Virtual"
author: "Victor Adrian"
format: html
toc: true
output-file: "clase-03-20260327.html"
code-overflow: wrap
date: "March 27, 2026"
date-format: "iso"
embed-resources: true
---

```{r setup, include=TRUE}
knitr::opts_chunk$set(echo = TRUE, error = TRUE, eval = TRUE, include = TRUE)
```

## Intro

La clase es una introducción a los paquetes que integran *tidyverse*, con foco en la lectura de archivos con `readr` y `readxl`, y algunos verbos/funciones de `dplyr`. Para evitar redundancia, me limitaré a aportar a la definición de *tidyverse* ---además de qué ofrece---, más una breve mención al operador *pipe*.

La información y ejemplos prácticos con funciones de *tidyverse* se encuentran en las <a href="https://github.com/nsidicarocep/curso_cdd_fce_uba_1c2026/tree/main/clases/clase03" target="_blank" rel="noopener noreferrer">diapositivas de la clase 03</a>.

Como siempre, al final hay ejercicios de la práctica resueltos.

## ¿Qué es el tidyverse?

Se trata de un paquete/conjunto de paquetes que trabajan en armonía al compartir representaciones de datos comunes (estructuras, síntaxis y filosofía). Su propósito es el de simplificar la instalación y carga de estos paquetes en un solo paso.

Entre los paquetes se encuentran aquellos que forman parte del *core*, los más usados cotidianamente, y otros con usos específicos. <a href="https://tidyverse.org/packages/" target="_blank" rel= "noopener noreferrer">Ver más</a>.

### Core tidyverse

| Paquete | Función |
|:---|:---|
| `dplyr` | manipular datos |
| `tidyr` | ordenar datos |
| `tibble` | mejorar lo ofrecido por un *data frame* |
| `readr` | leer datos "rectángulares" |
| `ggplot2` | visualizar datos |
| `purrr` | escalar funciones |
| `stringr` | manipular texto |
| `lubridate` | manipular fechas y hora |
| `forcats` | manipular factores |

### Reglas "tidy"

1. Cada variable ocupa una columna.
2. Cada observación ocupa una fila.
3. Cada valor ocupa una variable.

Es necesario que los datos sigan este formato para poder utilizar los verbos del paquete `dplyr`; además de ser el formato recomendado para manipular *datasets*, independientemente del lenguaje o herramienta.

## El operador pipe

Un operador *pipe* (tubo) es un pasador de inputs. Toma como *input* de una función el *output* de una anterior, evitando el anidado *(nesting)* de funciones y la creación y almacenamiento en memoria de variables/objetos intermedios para lograr iguales resultados.

La versión preferida actualmente es la nativa de R, `|>`, que reemplaza al `%>%` de los paquetes `tidyverse` y `magrittr`. Su principal ventaja radica en facilitar la escritura y lectura de código, y no requerir la instalación de librerías (paquetes) al ser nativo.

Cabe aclarar que no es una característica exclusiva de R, la mayoría de lenguajes tienen un operador *pipe*.

## Ejercicios

### Consignas

- Todos los ejercicios utilizan el dataset `Datos_por_departamento_y_actividad.csv` ubicado en la carpeta `datos/` del repositorio.
- Resolver cada ejercicio en un único bloque encadenado con el pipe `|>`.
- Guardar cada resultado como un CSV dentro de `output/clase03/` usando `write_csv()`.
- Se pueden usar solamente las funciones vistas en clase: `read_csv()`, `select()`, `filter()`, `mutate()`, `arrange()`, `summarise()`, `group_by()` y el pipe `|>`.

### Vistazo al dataset

```{r libs, results="hold", message=FALSE}
# No tengo instalado tidyverse para evitar cargar paquetes que no uso y ocupan espacio, por eso la carga individual
library(tibble)
library(dplyr)
library(readr)
```

```{r df, results="hold"}
df = read_csv(r"(..\..\datos\Datos_por_departamento_y_actividad.csv)", show_col_types = FALSE)
glimpse(df)
cat("\nValores únicos por columna:\n")
for (col in names(df)) {
    cat(col, " -> ", n_distinct(df[[col]]), "\n", sep = "")
}
```

### Ej. 1

```{r ej_1, results="hold"}
filtro_prov = "Buenos Aires"
filtro_anio = 2022

output_ej_1 = df |> # definirlo como objeto es una decisión propia para poder manejarlo mejor
    filter(provincia == filtro_prov, anio == filtro_anio) |>
    group_by(departamento) |>
    summarize(
        empl_industrial = sum(Empleo[letra == "C"]),
        empl_total = sum(Empleo),
        share_empl_industrial = round(empl_industrial / empl_total, 2)
    ) |>
    filter(empl_industrial > 500) |> # primero filtro, para ordenar solo lo que voy a usar
    arrange(desc(share_empl_industrial))

output_ej_1
write_csv(output_ej_1, r"(..\..\output\clase03\ejercicio_1.csv)")
# si no se define un objeto para el output, se puede pasar `write_csv()` con el operador `|>`
```

### Ej. 2

```{r ej_2, results="hold"}
options(width = 300) # para no truncar el ancho de este output

output_ej_2 = df |>
    filter(anio == filtro_anio) |>
    group_by(provincia) |>
    summarise(
        empl_total = sum(Empleo),
        establ_total = sum(Establecimientos),
        empl_por_establ = round(empl_total / establ_total, 2)
    ) |>
    mutate(
        categoria = ifelse(empl_por_establ > median(empl_por_establ),
        paste("encima de Mdn Nac.", round(median(empl_por_establ), 2)),
        paste("debajo de Mdn Nac.", round(median(empl_por_establ), 2))
        )
    ) |>
    arrange(desc(empl_por_establ))

print.data.frame(output_ej_2)
write_csv(output_ej_2, r"(..\..\output\clase03\ejercicio_2.csv)")
```

### Ej. 3

```{r ej_3, results="hold"}
filtro_anio_2 = 2021

output_ej_3 = df |>
    filter(anio == filtro_anio_2) |>
    group_by(letra) |>
    summarise(
        emp_expo_total = sum(empresas_exportadoras),
        establ_total = sum(Establecimientos),
        share_emp_expo = round(emp_expo_total / establ_total, 2) # no me gusta multiplicar por cien los porcentajes
    ) |>
    filter(establ_total > 1000) |>
    arrange(desc(share_emp_expo))

output_ej_3
write_csv(output_ej_3, r"(..\..\output\clase03\ejercicio_3.csv)")
```