---
title: "02: R setup"
subtitle: "Virtual"
author: "Victor Adrian"
format: html
toc: true
output-file: "clase-02-20260320.html"
code-overflow: wrap
date: "March 20, 2026"
date-format: "iso"
embed-resources: true
---

```{r setup, include=TRUE}
# Configurando opciones globales para doc
# Para más info ver https://github.com/rstudio/cheatsheets/blob/main/rmarkdown-2.0.pdf
knitr::opts_chunk$set(echo = TRUE, error = TRUE, eval = TRUE, include = TRUE)
```

## Intro

Esta clase trata las capacidades de R frente a otras herramientas y guía la configuración de RStudio, Colab y GitHub. Tras cubrir los fundamentos del lenguaje —desde tipos de datos hasta funciones básicas—, la teoría se consolida mediante la resolución de ejercicios prácticos.

## ¿Qué tiene R y no Excel, Stata o Python?

- Es gratuito -> no Excel (versión de escritorio) ni Stata
- Muy buena visualización (ggplot2, shiny) -> mejor que Excel y Stata, y un poco que Python
- Capaz de analizar grandes volúmenes de datos (+1M de filas) -> no Excel (ligado a hardware)
- Comunidad grande, lo que implica un mayor número de paquetes y librerías -> no Excel ni Stata, Python es más amplio y diverso
- Curva de aprendizaje moderada -> baja en Excel

> ### Cotejo vs. Python
> 
> Ambos son lenguajes de programación *FOSS (Free and Open Source Software)* con una gran variedad de paquetes para ciencias de datos, pero R está enfocado a la estadística y es preferido para tareas de ramas como la econometría. Python, por su parte, tiene una gama más amplia de fines (desarrollo web, apps, juegos, *machine learning* e *IA*).

## Instalación

Respecto a este punto, recomiendo ver directamente las <a href="https://github.com/nsidicarocep/curso_cdd_fce_uba_1c2026/tree/main/clases/clase02" target="_blank" rel="noopener noreferrer">diapositivas de la clase 02</a>. Yo usaré VS Code como IDE (análogo a RStudio) y conda (administrador de ambientes y paquetes multiplataforma) para correr R en entornos compartamentalizados dedicados, sin tener R siempre activo en mi variable `PATH` del sistema.

Esto facilita el uso de distintas versiones de R para diversos proyectos, cada uno con sus propios paquetes; además de manejar automáticamente cualquier problema en sus dependencias, al instalar nuevos y actualizar o desinstalar viejos paquetes. También facilita la transmisión exacta de ambientes a cualquiera que use conda, de nuevo, sin pedirle que instale R en todo su sistema o a nivel usuario.

Tampoco uso la versión de escritorio de GitHub, sola la web, con `gh` y `git`, herramientas que usan la terminal como interfaz (comandos, parámetros y argumentos) para interactuar con repositorios.

## Variables y estructuras de datos

En la <a href="./clase-01-20260317.ipynb" target="_blank" rel="noopener noreferrer">nota de la clase 01</a> definí qué es una variable y qué son las estructuras de datos, así que acá me limitaré a dar otros ejemplos en R.

### Lista

#### Asignación

```{r results="hold"}
verdad <- TRUE
nro_1 <- 50
nro_2 <- "sesenta"
nro_3 <- 4.3

# Para asignar valores también vale el "="
lista_sin_nombres = list(verdad, nro_1, nro_2, nro_3)

# `cat` separa los argumentos con un espacio, por eso el `sep = ""` para poner el punto final, pero hay que agregar los espacios manualmente.
cat("lista_sin_nombres: ")
str(lista_sin_nombres)
cat("Los nombres de sus elementos son: ",
    if (is.null(names(lista_sin_nombres))) "no tienen nombres" else paste(names(lista_sin_nombres), collapse = ", "),
    ".", sep = "", "\n\n"
    )

lista_con_nombres = list(logico = verdad, entero= nro_1, texto = nro_2, real = nro_3)
cat("lista_con_nombres: ")
str(lista_con_nombres)
cat("Los nombres de sus elementos son: ",
    if (is.null(names(lista_con_nombres))) "no tienen nombres" else paste(names(lista_con_nombres), collapse = ", "),
    ".", sep = "", "\n\n"
    )
```

#### Acceso

##### Por índice/posición
```{r results="hold"}
cat("Elemento en cuarta posición:", lista_con_nombres[[4]])
cat("\nClase de elemento:", class(lista_con_nombres[[4]]))
```

##### Por nombre
```{r results="hold"}
cat("Elementos lógico y real:\n\n")
lista_con_nombres[c("logico", "real")]
cat("Clase de elementos:", class(lista_con_nombres[c("logico", "real")]))
```

### Vector

#### Asignación

Como ya vimos, los vectores son secuencias ordenadas de igual tipo. Pero, ¿cómo logran esto?

Esta clase de vector, llamada atómico, se logra gracias a la coerción de los tipos de datos que componen la secuencia a uno en común. La función *combine/concatenate* es la responsable, puesto que si R detecta que mezclas tipos con `c()`, devolverá un vector tras aplicar la coerción al tipo común más general de entre los elementos. Según, de más a menos general:

***character > complex > double > integer > logical***

Porque sus elementos son de igual tipo, se define a estos vectores como estructuras homogéneas.

```{r results="hold"}
cat("Clase de cada elemento de lista_sin_nombres:\n")
sapply(lista_sin_nombres, class)

cat("\nDefino un vector atómico a partir de las variables originales:\n")
vector = c(verdad, nro_1, nro_2, nro_3)
cat("vector =", paste(vector, collapse = ", " ))

cat("\n\nClase de los mismos elementos, pero esta vez en 'vector':\n")
sapply(vector, class)
```

> **Nota 1:** Se coerce usando las siguientes funciones: `as.integer(), as.double()/as.numeric(), as.complex(), as.character(), as.list().`

#### Acceso

##### Por índice/posición

```{r results="hold"}
cat("Elemento en cuarta posición:", vector[4])
cat("\nElementos en primera y cuarta posición:", paste(vector[c(1, 4)], collapse = ", "))
cat("\nElementos en segunda, tercera y cuarta posición:", paste(vector[2:4], collapse = ", "))
```

### Data frame

#### Asignación

```{r results="hold"}
id_producto = 1:5
precio_producto = round(runif(5, min = 5, max = 100), 2)
df = data.frame(id_producto = id_producto, precio_producto = precio_producto)
cat("Data frame:\n")
df
```

#### Acceso

##### Por columna

```{r results="hold"}
cat("Columna 'precio_producto' como vector:\n")
df$precio_producto # igual que df[[ "precio_producto" ]]
cat("Clase:", class(df$precio_producto))
cat("\n\nColumna 'id_producto' como data frame:\n")
df[1]
cat("Clase:", class(df[1]))
```

##### Por fila

```{r results="hold"}
cat("Filas dos y cuatro como vector:\n")
unlist(df[c(2, 4), ])
cat("\nVerifico coerción a tipo más general:\n")
sapply(unlist(df[c(2, 4), ]), class)
```

```{r results="hold"}
cat("Filas uno y dos como data frame:\n")
df[1:2, ]
cat("\nFilas uno, tres y cuatro como data frame:\n")
df[c(1, 3:4), ]
```

```{r results="hold"}
cat("Filas dos, cuatro y cinco como lista:\n")
as.list(df[c(2, 4:5), ])
cat("\nVerifico clase:\n")
sapply(df[c(2, 4:5), ], class)
```

##### Por fila y columna

```{r results="hold"}
cat("Fila cuatro, columna 'precio_producto' por nombre:\n")
df[4, c("precio_producto")] # igual que df$precio_producto[4]
class(df[4, c("precio_producto")])
cat("\nFilas cuatro y cinco, columna 'id_producto' por posición:\n")
df[4:5, c(1)]
sapply(df[4:5, c(1)], class)
```

> **Nota 2:** Llamar más de una columna convertiría el resultado de valor o vector atómico a *data frame*.

### Matriz

#### Asignación

```{r results="hold"}
m1 = matrix(sample(5:20, size = 9, replace = TRUE), nrow = 3, ncol = 3)
cat("Matriz 'm1' populada por columna:\n")
m1

m2 = matrix(1:9, nrow = 3, byrow = TRUE)
cat("\nMatriz 'm2' populada por fila:\n")
m2

m3 = round(runif(6, min = 0, max = 1), 2)
cat("\nVector aleatorio:\n")
m3
dim(m3) = c(2, 3)
cat("\nMatriz 'm3' generada a partir de vector aleatorio, populada por columna:\n")
m3
```

#### Acceso

##### Por índice/posición

```{r results="hold"}
cat("Elemento en F2C2 de 'm2':\n")
m2[2, 2]
cat("\nElementos en C2 de 'm2', como vector:\n")
m2[, 2]
cat("\nElementos en C2 de 'm2', como submatriz:\n")
m2[, 2, drop = FALSE]
cat("\nElementos en F1/F2 y C1/C3 de 'm2', como submatriz:\n")
m2[c(1, 2), c(1, 3)]
```

##### Por nombre

```{r results="hold"}
rownames(m3) = c("r1", "r2")
colnames(m3) = c("a", "b", "c")
cat("Elementos en columna 'c' de 'm3' como vector:\n")
m3[, "c"]
cat("\nElementos en columna 'c' de 'm3' como submatriz:\n")
m3[, "c", drop = FALSE]
```

> **Nota 3:** Se puede convertir de matriz a *data frame* y viceversa con `as.data.frame()` y `as.matrix()`, respectivamente.

```{r results="hold"}
cat("Convierto 'm1' a data frame:\n")
df_from_m1 = as.data.frame(m1)
df_from_m1
cat("Clase:", class(df_from_m1))
```

## Operadores

| Tipo | Descripción | Símbolo |
|:---|:---|:---|
| Aritmético | Suma | `+` |
| Aritmético | Resta | `-` |
| Aritmético | Multiplicación | `*` |
| Aritmético | División | `/` |
| Aritmético | Potencia | `^` |
| Aritmético | Módulo | `%%` |
| Comparación | Igual | `==` |
| Comparación | Distinto | `!=` |
| Comparación | Mayor | `>` |
| Comparación | Menor | `<` |
| Comparación | Mayor o igual | `>=` |
| Comparación | Menor o igual | `<=` |
| Lógico | Y | `&` |
| Lógico | O | `|` |
| Lógico | NO | `!` |
| Lógico | Inclusión | `%in%` |

## Funciones básicas

### Sum

```{r results="hold"}
cat("Suma elementos de C3 de 'm2':", sum(m2[, 3]))
```

### Mean

```{r results="hold"}
cat("Promedio de precios de columna 'precio_producto':", mean(df$precio_producto))
```

### Length

```{r results="hold"}
cat("Cantidad de elementos que componen a 'vector':", length(vector))
```

### Class

```{r results="hold"}
cat("Clase de 'lista_sin_nombres':", class(lista_sin_nombres))
cat("\n\nClase de cada elemento de 'lista_sin_nombres':\n")
sapply(lista_sin_nombres, class)
```

## Tipos de archivo (extensión)

### R

- Extensión `.R`
- Se ejecuta línea por línea o por bloque (RStudio detecta automática los bloques)
- Útil para scripts, funciones y automatización
- Admite comentarios con `#`

### Rmd

- Extensión `.Rmd`
- Acepta Markdown (un lenguaje ligero que permite añadir formato a documentos de texto plano)
- Si la aplicación de Markdown lo permite, también acepta HTML *tags*
- Guarda y ejecuta código dentro de *chunks*
- Ideal para generar y compartir reportes de alta calidad, aun interactivos
- Capaz de adaptar *outputs* a presentaciones, documentos y <a href="https://rmarkdown.rstudio.com/lesson-9.html" target="_blank" rel="noopener noreferrer">más</a>

## Ayuda en R

<figure>
    <img src="images\clase_02_filmina_ayuda_en_R.svg" width="650" height="400"
        alt="Diapositiva de clase 02">
    <figcaption>Imagen obtenida de diapositivas de clase 02.</figcaption>
</figure>

## Ejercicios

```{r ej_1, results="hold"}
# Ejercicio 1.1
cat("Ejercicio 1.1:")
pais = "Uruguay"
poblacion = 3.4
anio_censo = 2023L
es_mercosur = TRUE
cat("\nclase 'pais':", class(pais))
cat("\nclase 'poblacion':", class(poblacion))
cat("\nclase 'anio_censo':", class(anio_censo))
cat("\nclase 'es_mercosur':", class(es_mercosur))

# Ejercicio 1.2
cat("\n\nEjercicio 1.2:")
pbi = 77.2
pbi_check = 77.2 * (10^9)
poblacion_check = 3.4 * (10^6)
pbi_pc = 77.2 / (3.4 / 1000)
cat("\nEl pbi per cápita de Uruguay son: USD", pbi_pc)
```

```{r ej_1.3, results="hold"}
# Ejercicio 1.3
# cat("Ejercicio 1.3:")
mi_variable = 10
cat("\n\nLlamando a 'Mi_Variable':", Mi_Variable)
```

```{r ej_2, results="hold"}
# Ejercio 2.1
cat("Ejercicio 2.1:")
paises = c("Argentina", "Brasil", "Paraguay", "Uruguay", "Venezuela")
poblaciones = c(46, 214, 7, 3.4, 28) # en millones
cat("\nVector 'paises':", paste(paises, collapse = ", "))
cat("\nVector 'poblaciones' en millones:", paste(poblaciones, collapse = ", "))

# Ejercicio 2.2
cat("\n\nEjercicio 2.2:")
cat("\nTercer elemento de 'paises':", paises[3])
cat("\nElementos uno, dos y cuatro de 'poblaciones':", paste(poblaciones[c(1:2,4)], collapse = ", "))
cat("\nMostrar todos los países excepto el último:", paste(paises[1:(length(paises)-1)], collapse = ", "))

# Ejercicio 2.3
cat("\n\nEjercicio 2.3:")
anios = 2000:2024
cat("\nEl vector 'anios' tiene", length(anios), "elementos")

# Ejercicio 2.4
cat("\n\nEjercicio 2.4:")
cat("\nLa población total del Mercosur es de", sum(poblaciones), "millones")
cat("\nLa población promedio del Mercosur es de", mean(poblaciones), "millones")
cat("\nEl país con mayor población es ", paises[which.max(poblaciones)], ", con ",(max(poblaciones)), " millones", sep ="")

# Ejercicio 2.5
cat("\n\nEjercicio 2.5:")
cat("\nLos países con más de 10 millones de habitantes son:", paste(paises[poblaciones > 10], collapse = ", "))
```

```{r ej_opcional, results="hold"}
# Ejercicio opcional
cat("Ejercicio opcional:\n\n")
nombre = c("a", "b", "c", "d", "e")
precio = sample(800:1300, size = 5, replace = TRUE)
stock = sample(5:30, size = 5, replace = TRUE)
categoria = c("local", "importado", "local", "importado", "local")
supermercado = data.frame(nombre, categoria, stock, precio)

# 1
cat("1. Mostrar solo productos con precio mayor a 1000:\n")
supermercado[supermercado$precio > 1000, ] # o subset(supermercado, precio > 1000)

# 2
cat("\n2. Calcular el valor total de stock y agregarlo como columna:\n")
supermercado$valor_stock = supermercado$stock * supermercado$precio
supermercado

# 3
cat("\n3. El valor total del inventario es:", sum(supermercado$valor_stock))

# 4
cat("\n\n4. El precio promedio de la categoría 'local' es", round(sum(supermercado$valor_stock[supermercado$categoria == "local"]) / sum(supermercado$stock[supermercado$categoria == "local"]), 2), "y el de 'importado' es", round(sum(supermercado$valor_stock[supermercado$categoria == "importado"]) / sum(supermercado$stock[supermercado$categoria == "importado"]), 2))
```